【裁判字號】    88,上,513
【裁判日期】    890328
【裁判案由】    撤銷起造人名義變更登記
【裁判全文】
臺灣高等法院臺南分院民事判決  八十八年度上字第五一三號
      上  訴  人  保證責任台南市第三信用合作社
      法定代理人  丁○○
      訴訟代理人  鄭慶海律師
                  邱玲子律師
      被  上訴人  戊○○      .
                  丙○○      .
      右  一  人
      訴訟代理人  乙○○      .
                  甲○○      .
右當事人間請求撤銷起造人名義變更登記事件，上訴人對於中華民國八十八年十月十
四日臺灣臺南地方法院第一審判決（八十八年度訴字第一０六八號）提起上訴，本院
判決如左：
      主      文
上訴駁回。
第二審訴訟費用由上訴人負擔。
      事      實
甲、上訴人方面：
  一、聲明：求為判決：（一）原判決廢棄。（二）被上訴人戊○○申請台南市政府
      工務局就坐落台南市安南區○○○段四三一之一二七０地號土地核發之建造執
      照〔八七南工造字第（師）００五五號〕起造人戊○○於民國八十七年十一月
      二十七日變更為被上訴人丙○○之行為，應予撤銷。（三）第一、二審訴訟費
      用由被上訴人負擔。
  二、陳述：除與原判決記載相同者，予以引用外，補稱：
  （一）建築法第十二條第一項前段規定「本法所稱建築物起造人，為建造該建築物
        之申請人」，同法第七十條第一項前段規定「建築工程完竣後，應由起造人
        會同承造人及監造人申請使用執照」。土地登記規則第七十三條第一項（第
        二款）規定：「申請建物所有權第一次登記，應提出使用執照及建物測量成
        果圖，如申請人非起造人時，應檢具移轉契約書或其他證明文件。」，準此
        ，建築物之起造人依法被推定為建築物之原始（建造）之所有人，因之可憑
        以申請使用執照，據以辦理建物所有權第一次登記，否則尚需添附移轉契約
        書，從而原判決未注意及上開規定，指謂：「不能僅憑起造人名義即認定為
        建築物之原始取得人」云云，似與上開各法條規定有違；雖建築法第五十五
        條第一項第一款規定：「起造人領得建造執照，如有變更起造人，應即向該
        管主管建築機關備案」，固係主管機關管理建築物之一種行政措施，然其變
        更後之起造人依同上說明亦被推定為建築物原始（建造）人（即所有權人）
        ，是以原判決執建築法第五十五條之規定資為解釋為：「建造執照之起造人
        名義雖得為認定係何人出資之參考，但不能僅憑起造人名義遂認定為建築物
        之原始取得人，是以建造執照起造人名義之變更既與建物所有權之歸屬，無
        必然之關係，故被告間縱有變更建造執照起造人之約定，亦難據此即謂有損
        害於原告之債權」等語，微論原審一方面在上開理由內指謂：「建造執照之
        起造人得為認定係何人出資之參考」，足證起造人已可資為建築物原始所有
        （取得）人之依據，乃一面又指謂：「建造執照起造人名義之變更與所有權
        之歸屬，無必然之關係」云云，即嫌矛盾，且既已解釋：起造人名義得為認
        定何人出資之參考，自足使第三人誤認變更起造人名義後之被上訴人丙○○
        為建物原始所有人，則又解釋：難據此即謂有損害於上訴人之債權等語，亦
        嫌矛盾。
  （二）基上說明，起造人依約既可推定為建物原始所有人，茲被上訴人間約定將起
        造人名義自戊○○變更為丙○○，此項約定（協議行為）自屬詐害上訴人債
        權之民事法律行為，故上訴之聲明所指：「起造人戊○○‧‧‧變更為被上
        訴人丙○○之行為」，即係上述所指之「協議行為」，自可為民法第二百四
        十四條撤銷權行使之客體，原判決解釋此變更行為僅為公法上之行為，尚嫌
        失酌。
  （三）按「債權人依民法第二百四十四條規定撤銷債務人所為之有償或無償行為者
        ，只須具備下列之條件：(一)為債務人所為之法律行為(二)其法律行為有害於債
        權人(三)其行為係為財產權為目的(四)如為有償之法律行為債務人於行為時，明
        知其行為有害於債權人，受益人於受益時亦明知其事情。至於債務人之法律
        行為除有特別規定外，無論為債權行為抑或為物權行為，均非所問。」（最
        高法院四十二年台上字第三二二一號判例參照）；又「債權人之債權，因債
        務人之行為，致有履行不能或困難之情形，即應認為有損害於債權人之權利
        」（最高法院四十五年台上字一三一六號判例參照）。查被上訴人戊○○在
        原審法院主張：「我是地主，因蓋房子沒有錢，向丙○○借二百萬元，才變
        更起造人為丙○○」。另被上訴人丙○○在原審法院亦同主張：「因戊○○
        蓋房子錢不夠，向丙○○借款二百萬元，為了有保障才變更起造人為丙○○
        。」等語（參見原審7.1.言詞辯論筆錄）。準此，足證：
      (一)被上訴人戊○○係基於金錢消費借貸之協議，為使被上訴人丙○○貸予渠之
        二百萬元借款債權得受保障，乃將其依法可認定為訟爭建築物原始建築所有
        人之起造人名義申請變更為丙○○，是則此等變更行為，雖有公法行為之性
        質，然同時係使丙○○依土地登記規則第七十三條規定獲取得申請建物所有
        權第一次登記之私法上原始建築所有人地位之法律效果，因而亦屬於以財產
        權為目的之私法上法律行為，殆無疑義，從而被上訴人丙○○主張戊○○之
        行為不得為撤銷權客體，尚非可取。
      (二)訟爭建物如經被上訴人丙○○依上述土地登記規則第七十三條規定辦理完成
        建物所有權登記後，則為上訴人一百三十萬元抵押債權擔保物之訟爭房屋之
        基地，將受限於地上存在不同所有人之房屋，致有難予脫售而使抵押債權將
        無法實現受償之困難，依上開判例所示即應認被上訴人申請變更起造人名義
        之行為，有害於上訴人之抵押債權，殆無疑義，則上訴人為保全債權，自有
        提起本件訴訟之利益，從而被上訴人丙○○主張上訴人欠缺訴之利益，亦非
        可採。
      (三)被上訴人丙○○為系爭房屋基地之第二順位抵押權人，則其於受益時，應已
        明知該土地另有為第一順位抵押權人之上訴人所有抵押債權將遭受上述損害
        之情事，從而上訴人請求撤銷被上訴人戊○○申請變更起造人之行為，自無
        不當。
  三、證據：援用第一審所提之證據。
乙、被上訴人方面：
（甲）被上訴人戊○○部分：
      被上訴人戊○○未於言詞辯論期日到場，亦未提出書狀作何聲明或陳述。
（乙）被上訴人丙○○部分：
  一、聲明：求為判決如主文所示。
  二、陳述：除與原判決記載相同者，予以引用外，補稱：
  （一）民法第二百四十四條之撤銷權客體以法律行為為限，有最高法院四十二年台
        上字第三二三號判例可稽，而法律行為乃指欲發生一定私法上之法律效果，
        而以意思表示為要素之一種法律事實；本件上訴人行使撤銷訴權之客體為起
        造人名義之登記，該種登記並非物權行為之要件，亦不生權利變動移轉等私
        法效果，並非法律行為，即非撤銷權行使之客體。
  （二）況在被上訴人丙○○借款與被上訴人戊○○當時，雖知上訴人為系爭土地之
        第一順位抵押權人，被上訴人戊○○僅以其已取得之建照需款欲興建房屋為
        由向被上訴人丙○○借款，並表示待興建完成出售房屋之價金即用以歸還被
        上訴人丙○○，被上訴人丙○○為求保障，在尚未借款前要求起造人名義必
        須變更為被上訴人丙○○名義，否則不願貸與（蓋以被上訴人丙○○資金興
        建之結果無異於被上訴人丙○○起造）。惟不知被上訴人戊○○與上訴人間
        另約定戊○○必須以建築完成之地上建物提供上訴人設定抵押，況當時尚無
        任何建物，被上訴人丙○○焉知上訴人之抵押約定及於未成形之建物？故被
        上訴人丙○○並不知有害於上訴人與被上訴人戊○○之抵押約定。換言之，
        變更起造人名義乃借貸之前提條件，故而被上訴人戊○○變更起造人名義之
        行為不能認係無償行為。而被上訴人丙○○於接受變更時並不知被上訴人戊
        ○○與上訴人間之約定如何，亦不知如此之變更將對上訴人造成何等之損害
        （何況，事實上亦未造成損害），即不符合民法第二百四十四條第二項之撤
        銷權成立要件，上訴人尚不得對被上訴人丙○○行使撤銷權。
  （三）又民法第二百四十四條第一、二項規定以債權人權利受損害為要件，查本件
        上訴人請求撤銷之客體為起造人名義變更，惟該項登記依建築法第十二條第
        一項規定，為建造該建築物之申請人，且負建築法規定之義務及責任。如有
        變更起造人依同法第五十五條第一項第一款規定，應即申報該主管建築機關
        備案。故申領建築執照，僅是建築機關管理建築物之一種行政措施，不能僅
        憑起造人名義認定原始取得權人。上訴人雖稱被上訴人丙○○得依據土地登
        記規則七十三條規定登記為所有權人云云，惟在完成第一次保存登記前，尚
        未發生任何權利變動之私法效果，單單起造人名義之變更不能認係法律行為
        。另上訴人又稱該登記將使上訴人取得「原始建築人」之私法地位，顯不符
        原始取得之定義，已如原審判決理由詳述。故本件上訴人提起本件訴訟，不
        僅欠缺訴之利益（蓋起造人名義如何均無礙所有權之判斷），且其權利亦尚
        未因起造人名義之變更而受損害。又上訴人主張變更起造人名義之行為，將
        使土地因受限於地上物所有權人不同而難脫售，致不能實現抵押債權或減少
        抵押物之價值，有害其債權之實現云云；惟查，變更起造人名義尚不生私權
        變動之效果，已如前述，尚無所謂房屋與土地所有權人不同之問題，何況，
        土地與房屋之所有權不同，何以影響出售或影響抵押物價格亦難想像，被上
        訴人丙○○何不希望儘早完成建物收回借款，上訴人亦可早日收回土地抵押
        債權，被上訴人丙○○實難理解上訴人何須大費周章起訴，甚至因假處分而
        差點導致建照過期形成違章建物，若如此豈非更難出售而影響其債權之回收
        ？
  三、證據：援用第一審所提之證據。
丙、本院依職權調取台南市政府八七南工造字第００五五號建造執照申請案卷。
      理      由
一、本件被上訴人戊○○經合法通知，未於言詞辯論期日到場，核無民事訴訟法第三
    百八十六條各款所列情形，就該部分，爰依上訴人之聲請，由其一造辯論而為判
    決，合先明。
二、本件上訴人起訴主張：被上訴人戊○○於八十七年一月八日立具〔計劃書〕擬在
    坐落台南市安南區○○○段四三一之一二七０地號土地面積九十一平方公尺基地
    上興建三層樓高級店鋪住宅壹間，除依規定將上述不動產提供上訴人設定抵押權
    外，並願於六個月內補提供上述不動產建築執照及在前項擔保之不動產土地上所
    建築房屋興建完成並辦妥所有權第一次登記後，邀同分戶貸款之所有權人為連帶
    保證人，設定第一順位之抵押權予上訴人，並檢附以被上訴人戊○○為起造人之
    台南市政府工務局建造執照〔八七南工造字第（師）００五五號〕，向上訴人申
    請建築抵押貸款一百三十萬元，嗣經上訴人於八十七年一月二十日核准撥款，而
    由被上訴人戊○○簽立借據，並以系爭土地設定一百六十萬元之最高限額抵押權
    登記予上訴人以擔保上開借款債務。詎被上訴人戊○○於八十七年十一月二十七
    日將房屋建造執照之起造人名義變更為被上訴人丙○○，而違背當初向上訴人申
    請建築融資抵押貸款之約定，使日後為上訴人設定抵押權登記之系爭土地將因受
    限於地上存在不同所有人之房屋，致難予脫售而遭不能實現抵押債權或減少抵押
    物價值之損害，而有害於上訴人抵押債權之實現；為此，依民法第二百四十四條
    之規定，求為判決將被上訴人戊○○申請台南市政府工務局就系爭土地核發之〔
    八七南工造字第（師）００五五號〕建造執照，起造人戊○○於八十七年十一月
    二十七日變更為被上訴人丙○○之行為撤銷等語。
三、被上訴人戊○○於原審則以：伊為系爭土地所有權人，為向被上訴人丙○○借款
    以籌措新建建物資金，始變更起造人名義為被上訴人丙○○等語；被上訴人丙○
    ○另以：被上訴人戊○○因新建建物資金不足，乃向伊借款，伊為求債權獲得保
    障，才要求變更伊為系爭建物之起造名義人，且變更起造人名義登記，並非法律
    行為，而上訴人之權利並未因起造人名義變更而損害，不符合民法第二百四十四
    條所定行使撤銷權之要件，顯然欠缺訴之利益等語，資為抗辯。
四、上訴人主張被上訴人戊○○於八十七年一月八日立具〔計劃書〕擬在坐落台南市
    安南區○○○段四三一之一二七０地號土地面積九十一平方公尺基地上興建三層
    樓高級店鋪住宅一間，除將上開不動產提供為上訴人設定抵押權外，並願於六個
    月內補行提供上述不動產建築執照及在前項擔保之不動產土地上所建築房屋興建
    完成並辦妥所有權第一次登記後，邀同分戶貸款之所有權人為連帶保證人，設定
    第一順位之抵押權予上訴人，並檢附以被上訴人戊○○為起造人之台南市政府工
    務局建築執照〔八七南工造字第（師）００五五號〕，向上訴人申請建築抵押貸
    款一百三十萬元，嗣經上訴人於八十七年一月二十日核准撥款，而由被上訴人戊
    ○○簽立借據，並以系爭土地設定一百六十萬元之最高限額抵押權登記予上訴人
    以擔保上開借款債務，而被上訴人戊○○於八十七年十一月二十七日將房屋建造
    執照之起造人名義變更為被上訴人丙○○之事實，已據其於原審提出計劃書、擔
    保放款借據、台南市政府工務局建造執照及土地登記謄本（均影本‧參見原審卷
    第七－九、一二－二一頁）為證，並經本院依職權調取台南市政府八七南工造字
    第００五五號建造執照申請案卷查閱無訛，復為被上訴人所不爭，固堪信為真實
    ；惟上訴人主張依民法第二百四十四條規定，撤銷被上訴人於八十七年十一月二
    十七日就台南市政府工務局核發之〔八七南工造字第（師）００五五號〕建造執
    照起造人由戊○○變更為丙○○之行為等情，已為被上訴人所否認，並以前揭各
    情詞置辯，經查：
（一）按債務人所為之無償行為，有害及債權者，債權人得聲請法院撤銷之；債務人
      所為之有償行為，於行為時明知有損害於債權人之權利者，以受益人於受益時
      亦知其情事者為限，債權人得聲請法院撤銷之，民法第二百四十四條第一項、
      第二項固有明文規定，惟債權人得依上開規定撤銷債務人所為之有償或無償行
      為，須該有償或無償之法律行為，係屬私法上之法律行為，且有損害於債權人
      之權利者始足當之。查上訴人上訴狀雖載稱「被上訴人間約定將起造人名義自
      戊○○變更為丙○○，此項約定（協議行為）自屬詐害上訴人債權之民事法律
      行為，故上訴之聲明所指：『起造人戊○○‧‧‧變更為被上訴人丙○○之行
      為』，即係上述所指之『協議行為』」云云（參見本院卷第五頁反面），惟依
      上訴人援引土地登記規則第七十三條第一項第二款（上訴狀誤引同規則第七十
      條）及建築法第五十五條第一項第一款規定，而主張建築物之起造人依法被推
      定為建築物之原始（建造）之所有人，可憑以申請使用執照，據以辦理建物所
      有權第一次登記，而變更後之起造人亦被推定為建築物原始（建造）人（即所
      有權人）等情（參見本院卷第五頁），再參以上訴人主張被上訴人戊○○將系
      爭建物起造人變更為被上訴人丙○○之日期八十七年十一月二十七日即係主管
      建築機關台南市政府（工務局）核准變更之日期（參見原審卷第一七頁建造執
      照影本）之事實，推稽上訴人上訴聲明所載：「被上訴人戊○○申請台南市政
      府工務局就坐落台南市安南區○○○段四三一之一二七０地號土地核發之建造
      執照〔八七南工造字第（師）００五五號〕起造人戊○○於八十七年十一月二
      十七日變更為被上訴人丙○○之行為，應予撤銷。」等語，旨在請求撤銷被上
      訴人戊○○申請主管建築機關台南市政府工務局核准變更系爭建物起造人名義
      為被上訴人丙○○之行為，以阻止被上訴人丙○○依台南市政府工務局核准變
      更起造人名義之建造執照，據以申領使用執照，以憑辦理系爭建物之第一次所
      有權登記，當非僅在撤銷被上訴人戊○○與丙○○間內部之「協議行為」，而
      被上訴人戊○○申請主管建築機關台南市政府工務局核准變更系爭建物起造人
      名義為被上訴人丙○○之行為，並非私法上之法律行為，而屬公法上之請求行
      為，即非上訴人依民法第二百四十四條（第一項或第二項）規定所得請求撤銷
      。則上訴人依民法第二百四十四條（第一項或第二項）規定，請求撤銷被上訴
      人戊○○申請台南市政府工務局核發之前開建造執照起造人戊○○於八十七年
      十一月二十七日變更為被上訴人丙○○之行為，已非有據。
（二）況依上訴人於原審提出之被上訴人戊○○於八十七年一月八日簽立之〔計劃書
      〕，僅承諾「‧‧‧願依規（定）於六個月內補提供上述不動產建築執照及在
      前項擔保之不動產土地上所建築房屋興建完成並辦妥所有權第一次登記後，立
      計劃書人（即被上訴人戊○○）願邀同分戶貸款之所有權人為連帶保證人提供
      予貴社（即上訴人）為第壹順位之抵押權設定登記」等語，被上訴人戊○○並
      無承諾不變更建造執照起造人，則上訴人以被上訴人戊○○申請變更上開建造
      執照起造人名義為被上訴人丙○○乙節，主張人被上訴人戊○○違背當初向上
      訴人申請建築融資抵押貸款之約定云云，已屬無據；再者，依建築法第十二條
      第一項規定，所謂「建築物之起造人」，係指為建造該建築物之申請人而言，
      並擔負建築法規定之義務及責任。而起造人領得建造執照後，起造人如有變更
      ，依同法第五十五條第一項第一款規定，應即申報該管主管建築機關備案。是
      以申領建造執照，僅係主管建築機關為管理建築物興建，以確保建築安全所採
      取之一種行政措施，而主管建築機關核發建造執照所載之起造人，僅為聲請主
      管機關核發建造執照之人而已，非謂建造執照所載之起造人，必為興建建物而
      原始取得其所有權之人（最高法院七十年度台上字第九七六號判決參照）。申
      言之，建造執照僅係行政機關管理建築之方法，並非取得所有權之法定證據，
      未辦理建物第一次所有權以前，房屋所有權屬於出資興建之原始建築人，與起
      造人及納稅人名義誰屬無涉（最高法院八十五年度台上字第二四七號判決參照
      ）。即不能僅憑起造人名義，為認定建築物原始取得人之基準。因之，倘有自
      己出資建築之事實，要不因建造執照為他人名義而有不同；反之，如無自己出
      資之事實，縱令登記為建造執照之起造人，亦不能當然取得建築物之所有權，
      故建造執照之起造人名義雖得為認定係何人出資建築之「參考」，但不能僅憑
      起造人名義，遂認定為建築物之原始取得人。足見建造執照起造人名義之變更
      ，與建物所有權之歸屬無「必然」之關係，至上訴人援引之土地登記規則第七
      十三條第一項第二款係關於申請建物所有權第一次登記時，所應提出之證明文
      件，核與建物所有權之「認定」無關，則上訴人以土地登記規則上開規定，主
      張建造執照變更後之起造人，得被「推定」為建築物原始（建造）人（即所有
      權人）云云，即非有據；況且，被上訴人均自承係因被上訴人戊○○之資金不
      足，始向被上訴人丙○○借款以建造系爭建物，則渠等間起造人名義之變更，
      並不影響被上訴人戊○○向丙○○借款興建系爭建物之事實，準此，被上訴人
      戊○○出資興建系爭建物之事實，當不因系爭建造執照之起造人名義變更而受
      影響，是以被上訴人戊○○縱申請將系爭建造執照起造人名義變更為被上訴人
      丙○○，自難認有何損害上訴人之債權之情事。
（三）被上訴人戊○○出資興建系爭建物之事實，既不因系爭建造執照之起造人名義
      變更而受影響，且系爭建物建造完成後，是否因而使為上訴人設定抵押權之基
      地難予出售，而影響上訴人抵押權之實現或使該土地之價值減少，並造成受償
      困難，未據上訴人舉證以實其說，則上訴人因被上訴人戊○○申請將系爭建造
      執照起造人名義變更為被上訴人丙○○之行為，究受何損害並未確定，上訴人
      泛依經驗法則，並援引最高法院四十五年台上字第一三一六號判例，認被上訴
      人間變更起造人名義之行為有害於其抵押債權云云，洵非有據；再者，被上訴
      人戊○○係向被上訴人丙○○借款建造系爭建物，始合意變更系爭建造執照起
      造人名義，為上訴人所不爭，則被上訴人間為上開起造人名義之變更合意，應
      非無償行為，而上訴人又未能舉證證明被上訴人於合意變更起造人名義時均明
      知有損害上訴人之債權，徒以被上訴人丙○○為系爭房屋基地之第二順位抵押
      權人乙節，即推認被上訴人丙○○於受益時，應已明知該土地另有為第一順位
      抵押權人之上訴人所有抵押債權將遭受上述損害之情事云云，亦無可取。
五、綜上所述，上訴人主張被上訴人戊○○將系爭房屋建造執照之起造人名義變更為
    被上訴人丙○○，使日後為其設定抵押權登記之系爭土地將因受限於地上存在不
    同所有人之房屋，致難予脫售而遭不能實現抵押債權或減少抵押物價值之損害，
    而有害其抵押債權之實現云云，委無可採。且被上訴人戊○○申請主管建築機關
    台南市政府工務局核准變更系爭建物起造人名義為被上訴人丙○○之行為，並非
    私法上之法律行為，而屬公法上之請求行為；從而，上訴人依民法第二百四十四
    條（第一項或第二項）規定，請求撤銷被上訴人戊○○申請台南市政府工務局就
    系爭土地核發之建造執照〔八七南工造字第（師）００五五號〕起造人戊○○於
    八十七年十一月二十七日變更為被上訴人丙○○之行為，洵非正當，要難准許；
    原審因而為上訴人敗訴之判決，核無不合，上訴意旨猶執前詞指摘原判決不當，
    而聲明廢棄，為無理由，應予駁回。
六、據上論結，本件上訴為無理由，依民事訴訟法第四百四十九條第一項、第四百六
    十三條、第三百八十五條第一項前段、第七十八條，判決如主文。
中      華      民      國    八十九    年      三      月    二十八    日
                              臺灣高等法院臺南分院民事第四庭
~B1審判長法官  黃  崑  宗
~B2      法官  吳  上  康
~B3      法官  蘇  清  恭
右為正本係照原本作成。
上訴人如對本判決上訴，須於判決送達後二十日內向本院提出上訴狀（應附繕本二份
）；未表明上訴理由者，應於上訴後二十日內向本院提出理由書（應附繕本二份）。
中      華      民      國    八十九    年      三      月    二十八    日
~B法院書記官  李  淑  華


司法院資訊處製作；財團法人民間司法改革基金會備份。
